【裁判字號】    97,訴,2788
【裁判日期】    980227
【裁判案由】    清償借款
【裁判全文】
臺灣臺中地方法院民事判決              97年度訴字第2788號
原      告    甲○○
訴訟代理人    羅宗賢律師
              黃雅琴律師
被      告    丙○○
訴訟代理人    林基豐律師
上列當事人間清償借款事件，本院於98年2月13日言詞辯論終結
，判決如下：
    主  文
原告之訴及假執行之聲請均駁回。
訴訟費用由原告負擔。
    事實及理由
甲、程序方面：
一、按訴狀送達後，原告不得將原訴變更或追加他訴；但被告對
    訴之變更或追加無異議，而為本案之言詞辯論者，視為同意
    變更或追加，民事訴訟法第255條第2項定有明文。本件原告
    起訴時聲明為「被告應連帶給付原告新台幣（下同）500萬
    元，及自支付命令送達翌日起按年息5%計算之利息。」，嗣
    於本案審理中變更為「被告應與乙○○給付原告500萬元，
    及自支付命令送達翌日起至清償日止，按年息5%計算之利息
    。如其中一人已為給付，另一人於其給付範圍內免為給付之
    義務。」，被告無異議而為本案之言詞辯論，依前開規定，
    視為同意前揭變更，原告前揭訴之變更，即屬合法，先予敘
    明。
乙、實體方面：
一、原告起訴主張：
  (一)緣訴外人乙○○於民國（下同）83年1月5日向原告借款500
    萬元，約定於84年1月5日前須清償完畢，並由被告擔任保證
    人，有借條一紙可憑。詎屆期後，訴外人乙○○拒不還款，
    而擔任保證人之被告亦置之不理，屢經催討，其二人仍拒不
    還款，原告爰依保證之法律關係，提起本訴。
  (二)對被告抗辯之陳述：
  (1)訴外人乙○○確有向原告借款500萬元：
  原告先前向法院聲請對訴外人乙○○及被告核發支付命令，
    而乙○○並未異議並已確定，此確定之支付命令與確定判決
    有同一效力，足證乙○○確實向原告借貸500萬元。
  訴外人乙○○於83年1月5日向原告借款，有借據可憑，並有
    被告在該借據上簽章擔任保證人，其後因訴外人乙○○無法
    還款，故於84年3月11日另書立承諾書，承認積欠原告金錢
    債務，並同意將太平市○○段土地及同地段建號713號建物
    等權狀質押給原告保管，其後並有被告之簽名蓋章，此證訴
    外人乙○○確有向原告借款。
  而後被告將坐落太平市○○段713地號土地持分46/10000及
    其上之建物以420萬元轉讓予原告之妻，由原告交付160萬元
    予被告，另260萬元則承接被告之銀行貸款，並約定被告應
    向建設公司繳清所餘之10期貸款約30萬元（此部份不包含於
    買賣價金中）。其後被告仍未向建設公司繳清所餘之10期貸
    款，而由原告代為繳清。是依前開資料所證，訴外人乙○○
    確有向原告借款，而被告負保證責任，其自有清償之責。
並聲明：(一)被告應與乙○○給付原告500萬元，及自支付命令送
    達翌日起至清償日止，按年息5%計算之利息。如其中一人已
    為給付，另一人於其給付範圍內免為給付之義務。(二)訴訟費
    用由被告負擔。(三)請准供擔保宣告假執行。
二、被告則辯以：
  (一)被告與訴外人乙○○早於85年間離婚，被告不曾記得乙○○
    有向原告借款之情事，更未有擔任該借款保證人之事實。雖
    主債務人乙○○未對支付命令異議而告確定，但僅具債之效
    力。本件是否確有該筆借款，被告保證責任是否存在，原告
    應負舉證之責。
  (二)又原告自承「借條簽立當時，確實沒有寫明內容，但是我要
    確認他太太有簽名…」可知本件保證書之內容並未經被告同
    意，兩造間並無對保證內容合意之事實，有關契約成立之要
    素之契約相對人之意思表示合致之要件付之闕如，保證契約
    應屬無效，被告自無庸負保證責任。
  (三)退步言，如認本件保證關係確實存在，但只屬一般保證，並
    無連帶給付責任。且原告並無舉證已對主債務人強制執行無
    效果，依法自應駁回其連帶給付之請求。
答辯聲明：(一)原告之訴駁回。(二)訴訟費用由原告負擔。(三)如受不
    利判決，願供擔保請准免為假執行。
三、得心證之理由：
  (一)本件原告主張訴外人乙○○向其借款500萬元，由被告擔任
    保證人，約定借款期限自83年1月5日起至84年1月5日止，並
    提出借條為證。被告固不否認上開借條之簽名為真正，惟被
    告辯稱：訴外人乙○○並未向原告借款500萬元。當時借條
    上是空白的，沒有其他任何文字，是訴外人乙○○叫我在保
    證人底下簽名蓋章。是本件保證書之內容並未經被告同意，
    兩造間並無對保證內容合意之事實，顯欠缺契約之要素，故
    保證契約應屬無效等語。經查，本件被告主張其於系爭借條
    上簽名蓋章之時，該借條上並無其他任何文字，為一空白之
    紙張一事，原告對此並不爭執，此由原告於本院97年12月26
    日開庭時當庭陳稱；「借條簽立當時，確實沒有寫明內容，
    但是我要確認他太太有簽名…」等語可證。準此，被告主張
    其於系爭借條上簽名蓋章時，其上除「保證人」之字樣外其
    餘手寫內容為空白，即兩造就保證內容尚未達成合意等情，
    應屬可採。且觀諸借條內容之書寫，中間預留空白部分過寬
    ，有背常情，顯見前、後段內容非同時書寫，被告稱：主債
    務人乙○○拿一空白借據要其在保證人下簽名，應屬可信，
    前半段之借貸內容應係事後乙○○填寫，被告並不知情，洵
    堪認定。
  (二)按消費借貸為要物契約，須以金錢或其他代替物之交付為構
    成要件，如對於交付之事實有爭執，自應由主張已交付之貸
    與人負舉證責任，此觀民法第474條之規定自明。次按當事
    人主張有利於己之事實者，就其事實有舉證之責任，民事訴
    訟法第277條定有明文。本件原告就所謂500萬元之借款債權
    雖提出系爭借據、和解書、承諾書及不動產買賣契約書各乙
    份為證，並請求調查原告之資金流向等，惟系爭借條之金額
    於被告簽立時為空白，已如前述，且被告否認訴外人乙○○
    有向被告借款500萬元，上開空白借條等尚不足證明原告於
    83年1月5日有交付借款之事實；另原告主張向銀行調查其資
    金流向，惟縱經由銀行以電匯金錢與他人，仍無從僅以電匯
    之事實證明匯款之原因，是亦難以原告主張有匯款之事實，
    即認原告與訴外人乙○○間有金錢消費借貸500萬元之情。
    又原告另提出票面金額100萬元之本票（票號：00000000）
    為證，惟票據因具內在無因性，故無從由上開本票得知收受
    其原因關係為何，自亦無從因之以上開本票之收受即為原告
    與訴外人乙○○間存有消費借貸契約之證明。此外，一般人
    為借款時，亦應會言明利息，而依原告主張之借款金額高達
    500萬元，借款期間自83年1月5日至84年1月5日，為期1年時
    間，惟系爭借條上並無約定利息收入等，益徵其主張上開借
    貸關係存在，不符常理。是以，原告就上開其所主張訴外人
    乙○○借款500萬元之事實，顯已無從證明。故而，原告主
    張其與訴外人乙○○間存有500萬元之消費借貸關係，即屬
    無據。
  (三)次按保證者，謂當事人約定，一方於他方之債務人不履行債
    務時，由其代負履行責任之契約，民法第739條定有明文。
    是以保證契約生效與與否，須以主債務之存在為前提，若無
    主債務之存在，則保證契約縱屬已為成立，揆其性質上既屬
    於從債務之性質，主債務既不存在，從債務自無從發生。經
    查，本件原告主張依系爭借條約定，被告須負一般保證之責
    任，然被告擔任保證人係擔保訴外人乙○○清償系爭500萬
    元消費借貸債務，自須以系爭500萬元消費借貸契約成立為
    前提，然本件系爭消費借貸契約既不存在，則系爭保證契約
    亦不成立至明。
四、綜上所述，本件原告所提出之前揭借條其保證內容係未與被
    告意思表示合致所為，又原告就其主張上開借款之事實，既
    未能證明，本件系爭消費借貸關係之主債務即不存在，是其
    本於保證契約之法律關係，而為本件之請求，於法即屬無據
    ，自無理由，應予駁回。原告之請求既無理由，其假執行之
    聲請亦應併予駁回。
五、本件事證已臻明確，兩造所為其餘攻擊、防禦方法，於判決
    結果不生影響，爰不逐一審究。
六、據上論結，原告之訴為無理由，依民事訴訟法第78條，判決
    如主文。
中    華    民    國    98    年    2     月    27    日
                  民事第二庭    法  官  周靜秀
正本係正原本作成。
如不服本判決，應於送達後20日內向本院提出上訴狀。
中    華    民    國    98    年    2     月    27    日
                                書記官


司法院資訊處製作；財團法人民間司法改革基金會備份。
